臺灣高等法院臺中分院民事判決
111年度重上字第7號
上  訴  人  葉森柏  
訴訟代理人  賴柔樺律師
被上訴人    葉士秦  
訴訟代理人  蔡素惠律師
上列當事人間請求塗銷所有權移轉登記事件，上訴人對於民國11
0年11月9日臺灣臺中地方法院110年度重訴字第329號第一審判決
提起上訴，本院於111年7月12日言詞辯論終結，判決如下：
    主  文
上訴駁回。
第二審訴訟費用由上訴人負擔。　　 
    事實及理由
一、上訴人主張：兩造及訴外人甲○○（原名乙○○）、丙○○
    、丁○、戊○○為兄弟，並與己○○（原名庚○○）、辛○
    ○為養兄弟關係（除兩造外，其餘合稱甲○○等6人)。兩造之
    父壬○○於民國00年0月0日過世後，遺有臺中市○○區○○段000
    地號土地（重測前為○○段000-0地號，下稱系爭土地）、其
    上同段00建號建物（門牌號碼臺中市○○區○○路000號，整編
    前為○○路00號，下稱系爭建物，與系爭土地合稱系爭不動產
    ），兄弟間原本打算就系爭不動產之登記事宜共同研商另作
    安排，嗣因母親癸○○亦相繼於同年00月00日過世，遂暫緩研
    商系爭不動產登記事宜，期間也未就系爭不動產登記事宜達
    成任何協議，故系爭不動產仍為兩造及甲○○等6人公同共有
    。詎被上訴人竟未經其餘繼承人之同意，偽造印鑑證明及遺
    產分割協議書，而於85年4月2日以分割繼承為登記原因，逕
    將系爭不動產登記為其單獨所有。被上訴人上開債權行為及
    物權行為均屬無權處分或無權代理行為，自始不生效力。核
    被上訴人所為，已妨害伊之所有權，爰依民法第767條第1項
    、第828條第2項準用第821條等規定，請求被上訴人塗銷系
    爭不動產之所有權移轉登記，並回復為壬○○單獨所有（原審
    為上訴人敗訴之判決，上訴人不服，提起上訴）。並上訴聲
    明：㈠、原判決廢棄。㈡、上廢棄部分，被上訴人應將系爭不
    動產於85年4月2日以分割繼承為登記原因所為之所有權移轉
    登記予以塗銷，回復為壬○○單獨所有。
二、被上訴人則以：壬○○及癸○○在世時均由伊奉養，故壬○○在世
    時表示系爭不動產由伊單獨繼承。於壬○○及癸○○相繼過世後
    ，兩造、甲○○等6人於85年3月2日達成遺產分割協議，即依
    壬○○之囑協議將系爭不動產由伊單獨繼承，亦有遺產分割協
    議書（下稱系爭遺產分割協議書）可憑，上訴人、甲○○等6
    人即向戶政機關申請印鑑證明供伊辦理所有權移轉登記之用
    ；系爭遺產分割協議書有兩造、甲○○等6人之與印鑑證明相
    符之蓋印，自屬真正。另伊全家始終居住於系爭不動產，而
    自85年4月2日為繼承登記以來，迄今已25年，倘非基於全體
    繼承人之協議而為繼承登記，何以25年間從無繼承人提出異
    議？伊基於兄弟情誼，始同意丁○及其子、戊○○居住於系爭
    不動產等語，資為抗辯。並答辯聲明：上訴駁回。
三、兩造就本件為爭點整理如下：（見本院卷第74頁、原審卷51
    頁反面至52頁）
㈠、不爭執事項：
１、兩造與甲○○、丙○○、丁○、戊○○為兄弟關係。己○○、辛○○為兩
    造之父壬○○、母癸○○於00年0月0日共同收養。
２、兩造之父壬○○於00年0月0日過世，兩造之母癸○○於同年00月0
    0日過世。兩造與第1項所示兄弟均為壬○○之繼承人。
３、系爭不動產為兩造已故之父壬○○所留之遺產。
４、被上訴人於85年4月2日以分割繼承為登記原因，將系爭不動
    產登記為被上訴人單獨所有。
㈡、爭點：
１、系爭遺產分割協議書是否為真正？即壬○○之全體繼承人是否
    於85年3月2日達成遺產分割協議，將系爭不動產由被上訴人
    全部單獨繼承？
２、上訴人依民法第767條第1項、第828條第2項準用第821條規定
    ，訴請被上訴人塗銷系爭不動產所有權移轉登記，回復登記
    為壬○○單獨所有，有無理由？
四、得心證之理由：
㈠、上訴人雖主張於85年4月2日辦理系爭不動產分割繼承登記，
    係被上訴人持偽造其與甲○○等6人之印鑑證明，及偽造之系
    爭遺產分割協議書辦理登記云云，惟為被上訴人所否認。查
    ：
１、依據臺中市○○地政事務所（下稱○○地政事務所）就系爭不動
    產申辦分割繼承登記所需檢附文件乙節，以110年8月24日○○
    ○字第0000000000號函覆原審：按「申請登記，除本規則另
    有規定外，應提出左列文件：一、登記申請書。二 、登記
    原因證明文件。三、已登記者，其所有權狀或他項權利證明
    書。四、申請人身分證明。…。」、「申請登記提出之證明
    文件為協議書時，除有左列情形之一者外，應提出當事人之
    印鑑證明。…四、當事人親自到場，在協議書内簽名或蓋章
    ，並提出國民身分證經登記機關指定人員核符簽證者。五、
    協議書經依法公證者。…」、「申請繼承登記，除提出第34
    條第1項第1款及第3款之文件外，並應提出左列文件：一 、
    被繼承人死亡時之戶籍謄本。二 、繼承人現在之戶籍謄本
    。三、繼承系統表。四、遺產稅繳（免）納證明書或其他有
    關證明文件。…」、「土地登記規則第34條第1項規定，申請
    登記應檢附之證明文件依左列規定：（一）左列文件不得以
    影本代替 ：1.印鑑證明。2.戶籍謄本。（二）左列文件應
    檢附正副本 ，於登記完畢後，將正本發還申請人：1.分割
    協議書。…」 ，分別為當時適用之土地登記規則（84年7月1
    2日内政部臺（84)臺内地字第0000000號令修正發布）第34
    、41、44條及申請土地登記應附文件法令補充規定第41條所
    明定。繼承人於85年申辦分割繼承登記，應檢附登記申請書
    、遺產分割協議書正副本、繼承系統表、被繼承人死亡時之
    戶籍謄本、全體繼承人現在之戶籍謄本、全體繼承人印鑑證
    明或符合土地登記規則第41條各款情形之規定、遺產稅繳（
    免）納證明書正影本及所有權狀正本提出申請，並於登記完
    畢後將遺產分割協議書正本及遺產稅繳（免）納證明書正本
    發還申請人」（見原審卷第128頁至133頁），可知於85年間
    辦理系爭不動產之分割繼承登記，應向地政機關提出印鑑證
    明、分割協議書之正本。
２、本件雖經原審函請○○地政事務所檢送系爭不動產於85年間之
    所有權移轉登記相關資料，惟據該所以110年7月6日○○○字第
    0000000000號函說明：系爭不動產於85年間登記至今已逾法
    令規定保存15年之年限，該登記案之申請書及其全部業已依
    法銷毀而無法提供等語（見原審卷第27頁）。被上訴人則於
    原審以110年8月4日民事陳報狀提出當時辦理系爭不動產分
    割繼承登記後，由地政機關發還之兩造、甲○○等6人之印鑑
    證明正本，及系爭遺產分割協議書正本予法院（影本附卷後
    ，正本發還予被上訴人），其中系爭遺產分割協遺書正本上
    所蓋臺中縣○○地政事務所收件戳章所示收文字號與土地、建
    築改良物登記謄本上所示登記字號即○字第000000號相符（
    見原審資料卷宗第1至10頁、原審卷第17至18頁、第29頁、3
    5頁、第143頁反面）。
３、上訴人質疑上開印鑑證明於登記後應留存於地政機關而不應
    為被上訴人所持有，並稱伊與甲○○等6人均未曾申請印鑑證
    明，被上訴人提出於地政機關之印鑑證明及其上蓋有印鑑印
    文之系爭遺產分割協議書均屬偽造云云。而查，依據證人甲
    ○○、丙○○、丁○、己○○、辛○○、戊○○固於原審均證稱渠等未
    曾申請卷附之印鑑證明，沒有看過印鑑證明上之印鑑章，亦
    未授權被上訴人申請，也無提供被上訴人辦理分割繼承登記
    事宜，亦未看過系爭遺產分割協議書等語（見原審卷第68頁
    反面至70頁、72頁反面至73頁、74頁反面至75頁、76頁反面
    至77頁、78頁至79頁、79頁反面）。然而觀之臺北○○○○○○○○
    ○110年8月13日○○○○○第0000000000號函及檢送之葉森柏印鑑
    登記申請書、臺北○○○○○○○○○110年8月13日○○○○○字第000000
    0000號函及檢送之丙○○申辦印鑑登記申請書、臺中○○○○○○○○
    ○110年8月17日○○○○字第0000000000號函及檢送之己○○、辛○
    ○、甲○○、戊○○、丁○、被上訴人之印鑑登記申請書（見原審
    卷第122至124頁，正本均發還各該戶政事務所，影本附於本
    院卷第191至205頁；至於印鑑證明申請書部分均已逾保存年
    限而銷毀），可知上訴人係於85年1月8日申請印鑑登記；被
    上訴人、丁○、戊○○係於85年1月5日申請印鑑登記；己○○於8
    5年1月10日申請印鑑登記；辛○○於83年1月17日申請印鑑登
    記；甲○○於85年1月11日申請印鑑登記；丙○○係於81年5月15
    日因原登記印鑑遺失，申請印鑑變更登記（見本院卷第191
    至205頁），而上訴人於本院自承上開85年1月8日印鑑登記
    申請書上之簽名係伊親簽（見本院卷第212頁），再參以廢
    止前之62年11月30日內政部（62）台內戶字第555080號令發
    布之印鑑登記辦法規定，而依當時之印鑑登記辦法第5條前
    段規定：「申請印鑑登記應由當事人填具印鑑登記申請書（
    格式三）及印鑑條（格式二）各一份親自辦理」、第6條第1
    項規定：「申請印鑑變更或註銷登記，應由當事人填具變更
    或註銷登記申請書（格式四）比照前條規定辦理」、第9條
    規定：「印鑑登記機關受理印鑑登記、變更登記、註銷登記
    或印鑑證明後，應依左列規定辦理：一、查驗申請人之國民
    身分證。二、核對戶籍登記簿。三、由受委任人申請者，發
    現有疑義時予以查證。四、發給經註銷或視同註銷之印鑑證
    明者，應於該證明上列註銷日期」，可知申請印鑑登記、印
    鑑變更或註銷登記，應由當事人填具申請書親自辦理（見原
    審卷第161至163頁），足見兩造及甲○○等6人之上開印鑑變
    更、登記申請書，均係渠等親自至戶政事務所辦理印鑑變更
    或登記，堪予認定。
４、而觀諸被上訴人提出之兩造及甲○○等6人之印鑑證明，丙○○之
    印鑑證明係於84年11月11日申請；辛○○之印鑑證明係於85年
    1月12日申請；而被上訴人、丁○、戊○○、上訴人、己○○、甲
    ○○之印鑑證明，均是渠等申請印鑑登記之當日申請（見原審
    資料卷第2至9頁、本院卷第191至205頁），則兩造及丁○、
    戊○○、己○○、甲○○之印鑑證明應係渠等親自申請印鑑登記時
    一併申請。此外，詳觀被上訴人提出之兩造、甲○○等6人印
    鑑證明上之印鑑印文與上開戶政事務所檢送之印鑑變更、登
    記申請書上之印鑑印文之大小、字體、字形、筆劃特徵均相
    同，堪認被上訴人提出之兩造、甲○○等6人之印鑑證明應屬
    真正。基此，證人甲○○、丙○○、丁○、己○○、辛○○、戊○○於
    原審所證：沒有親自申請印鑑證明、印鑑證明上之印鑑章非
    伊等所有云云，應非可採。上訴人主張其與甲○○等6人之印
    鑑證明均係被上訴人偽造云云，洵無足採。至於上訴人稱甲
    ○○上開印鑑證明所示日期之戶籍設在新北市○○區，不可能係
    由臺中○○○○○○○核發云云，並據其提出之甲○○戶口名簿為證
    （見原審卷第45頁）。惟上開戶口名簿雖記載甲○○於83年7
    月14日遷出臺中市○○區○○路00號【整編後為○○路000號，參
    原審卷第5頁建物登記謄本、同卷第34頁之建築改良物登記
    簿】，然無甲○○其後戶籍異動情形可參。依據本院依職權調
    取甲○○之戶籍及遷徙資料顯示甲○○係於95年7月27日自臺中
    市○○區○○路000號遷出並遷入臺北市○○區○○路000巷00○0號（
    見本院卷第169至173頁），足見甲○○於83年7月14日遷出後
    ，應有再遷回臺中市○○區○○路000號之事實。再參以甲○○確
    曾於85年1月11日向臺中○○○○○○○○○申請印鑑登記，已為該所
    函覆明確（見原審卷第124頁），足見甲○○於申請印鑑登記
    及上開印鑑證明時，戶籍應係在臺中市○○區。上訴人以此主
    張被上訴人偽造印鑑證明云云，應無可採。
５、此外，詳觀系爭遺產分割協議書上所示兩造、甲○○等6人之印
    文，亦與前揭印鑑證明及印鑑變更、登記申請書上之印文大
    小、字體、字形、筆劃特徵均相同（見原審卷第17至18頁）
    ，亦堪認系爭遺產分割協議書應屬真正，則上訴人主張系爭
    遺產分割協議書為被上訴人偽造云云，亦難採信。
㈡、上訴人雖以上開印鑑證明未記載申請目的或用途，無法證明
    係為辦理繼承登記云云。惟查，85年間向地政機關辦理分割
    繼承登記所持用之印鑑證明，法令並無規定申請書必須記載
    申請目的或用途，自得用以辦理本件之分割繼承登記。另上
    訴人再主張上開印鑑證明均分別在壬○○、癸○○過世不久之治
    喪期間，且癸○○於85年1月5日頭七、同年月17日出殯，基於
    我國尊崇孝道民情，不可能是為了辦理分割遺產；且上訴人
    豈有為供被上訴人辦理分割登記，於百忙之治喪期間返回戶
    政事務所辦理印鑑登記，亦與常情不符云云。然而，辦理印
    鑑證明，於戶政機關上班時間均可辦理，兩造、甲○○等6人
    自得選擇方便時間前往，未必不可於喪期為之；且亦無法規
    限制一經發給後即應立即辦理土地相關事務，或有因事務繁
    忙等原因而提前預為辦理，以備不時之需之情，上訴人前揭
    主張均不足以做為被上訴人偽造印鑑證明之依據。
㈢、上訴人復以渠等並未於系爭遺產分割協議書上蓋印；系爭遺
    產分割協議書於刪改處均未用印註記，且其上一筆二層建物
    已於82年經徵收為道路、83年間拆除，而仍登載於上，足見
    系爭遺產分割協議書為偽造云云。而按私人之印章，由自己
    使用為常態，被人盜用為變態，主張變態事實之當事人，自
    應就此印章被盜用之事實負舉證之責任（最高法院86年度台
    上字第717號判決意旨參照）。系爭遺產分割協議書上所蓋
    印文，與兩造、甲○○等6人向戶政事務所申請登記印鑑之印
    文相符，則上開印文應屬兩造、甲○○等6人之印鑑章所蓋，
    為屬真正，業如前述。則依上開說明，上訴人自應舉證證明
    上開印鑑章係被上訴人盜蓋，惟上訴人既未舉證以實其說，
    應認系爭遺產分割協議書上之印文應係由兩造、甲○○等6人
    提供渠等印鑑章而蓋印於其上，應為真正，尚不因其上刪改
    處未蓋印註記或有所贅載而逕認係屬偽造。
㈣、至於上訴人主張系爭不動產為壬○○僅遺之物，豈有單獨分給
    被上訴人之理，系爭遺產分割協議書應係被上訴人偽造云云
    。惟繼承人關於被繼承人之遺產如何分配本有不同考量，無
    從以系爭不動產獨分給被上訴人一人即認其中有何不法情事
    。況且，壬○○死亡至今已逾20餘年，其繼承人豈有未曾討論
    如何處理或全然不知系爭不動產已為繼承登記之理，此已與
    常情不符。再者，參諸丙○○於原審所證：大約在伊父親過世
    一年，伊有以系爭不動產向臺灣中小企銀借錢，被假扣押後
    ，伊轉貸至國泰人壽，貸款都是伊在負責，當時伊才知道被
    上訴人已經過戶，伊沒有把這件事情告訴其他兄弟，因為系
    爭不動產是伊由臺北匯錢回來建的，伊主導權比較重，所以
    也沒有跟其他兄弟說（見原審卷第73頁），即丙○○早已知系
    爭不動產已為繼承登記，倘若被上訴人係偽造所有兄弟之印
    鑑證明，並背著所有兄弟辦理繼承登記，丙○○豈能視若無睹
    ，或經過20餘年未告知其他兄弟。再參以丙○○所述：伊父親
    過世時，伊母親主張要賣掉，讓六兄弟平分掉，因被上訴人
    腳受傷，還要養4個小孩，又沒房子住，兄弟不忍心馬上處
    理掉，伊勸母親說暫時不要賣掉，讓被上訴人住等語（見原
    審卷第74頁），則上訴人、甲○○等6人是否因考量被上訴人
    受傷，又有子女需扶養，而願將系爭不動產由被上訴人為繼
    承登記，亦非絕無可能。是以上訴人此部分之主張，亦無可
    採。
㈤、上訴人雖提出兩造及其他繼承人於110年3月24日家族協商會
    議譯文，主張被上訴人明知系爭不動產非伊一人所有，且全
    體繼承人從未達成簽立系爭遺產分割協議書之合意云云。查
    ，依據上訴人製作之會議內容摘要，固有被上訴人曾說：母
    親健在時想把系爭不動產留給被上訴人、丁○、戊○○等語，
    及在會議中協商系爭不動產之分配問題（見原審卷第108頁
    ），惟無從自該會議內容逕認被上訴人有偽造系爭遺產分割
    協議書之情事。又兩造、甲○○等6人於85年間已依系爭遺產
    分割協議書同意由被上訴人繼承系爭不動產，自生拘束力，
    系爭不動產並於85年4月2日移轉登記予被上訴人，該登記具
    有對世效力，推定被上訴人於斯時已合法取得系爭不動產所
    有權；兩造及其他繼承人雖於110年3月24日召開系爭會議討
    論系爭不動產之分配問題，無論被上訴人係宥於親情壓力，
    或出於自願而同意將系爭不動產重行分配，亦僅係就系爭不
    動產所成立之另一法律關係，尚無從以系爭會議內容即否認
    系爭遺產分割協議書之真正。
五、綜上所述，上訴人主張被上訴人未經其與甲○○等6人同意，
    偽造印鑑證明及系爭遺產分割協議書，擅自於85年4月2日將
    系爭不動產以分割繼承為原因登記予被上訴人單獨所有，被
    上訴人所為之分割繼承登記為無效，系爭不動產仍屬全體繼
    承人公同共有，並依民法第767條第1項、第828條第2項準用
    第821條規定，請求被上訴人應將系爭不動產於85年4月2日
    以分割繼承為登記原因所為之所有權移轉登記予以塗銷，回
    復登記為壬○○單獨所有，為無理由，應予駁回。從而，原審
    所為上訴人敗訴之判決，核無違誤，上訴意旨指摘原判決不
    當，求予廢棄改判，為無理由，應予駁回。
六、本件事證已臻明確，兩造其餘之攻擊或防禦方法及所提證據
    ，經本院審酌後均認與本件之結論無涉，茲不再一一論列，
    併予敘明。
七、據上論結，本件上訴為無理由，爰判決如主文。
中　　華　　民　　國　　111 　年　　7 　　月　　29　　日
　　　　　　　民事第五庭　　審判長法　官　游文科
　　　　　　　　　　　　　　　　　法　官　楊珮瑛
　　　　　　　　　　　　　　　　　法　官　李慧瑜
正本係照原本作成。
上訴人得上訴。
如不服本判決，須於收受判決送達後20日內向本院提出上訴書狀
，其未表明上訴理由者，應於提出上訴後20日內向本院提出上訴
理由書狀（均須按他造人數附具繕本）。因疫情而遲誤不變期間
，得向法院聲請回復原狀。
上訴時應提出委任律師為訴訟代理人之委任狀。具有民事訴訟法
第466條之1第1項但書或第2項之情形為訴訟代理人者，另應附具
律師及格證書及釋明委任人與受任人有該條項所定關係之釋明文
書影本。如委任律師提起上訴者，應一併繳納上訴審裁判費。

　　　　　　　　　　　　　　　　　書記官　陳秀鳳
　　　　　　　　　　　　　　　　　
中　　華　　民　　國　　111 　年　　7 　　月　　29　　日